ACORDAO-COMPLETO-2544385

ACÓRDÃO 4469/2022 ATA 29/2022 - SEGUNDA CÂMARA

VISTOS, relatados e discutidos estes autos em que se aprecia ato de concessão de aposentadoria em favor de Antonio Pereira Sobrinho, no cargo de Agente de Atividades Agropecuárias, emitido pelo Departamento Nacional de Obras Contra as Secas (DNOCS) ,
ACORDAM os Ministros do Tribunal de Contas da União, reunidos em Sessão da Segunda Câmara, diante das razões expostas pelo Relator, com fundamento no art. 71, III, da Constituição Federal de 1988, nos arts. 1º, V, e 39, II, da Lei 8.443/1992 e nos arts. 1º, VIII, 259, II, 260, § 1º, e 262, do Regimento Interno do TCU, em:
9.1. considerar ilegal o ato de concessão de aposentadoria de Antonio Pereira Sobrinho, negando-lhe registro, em face da manutenção nos proventos da rubrica "Decisão judicial (10289 - DECISAO JUDICIAL N TRAN JUG AP (Decisão judicial - Outros) - R$ 1.346,17) ", correspondente à VPNI versada no art. 9º da Lei no 11.314/2006 e no art. 14 da Lei 12.716/2012, que deveria ter sido absorvida pelos aumentos remuneratórios posteriores;
9.2. dispensar o ressarcimento das quantias indevidamente recebidas de boa-fé, nos termos da Súmula 106 deste Tribunal;
9.3. determinar ao Departamento Nacional de Obras Contra as Secas:
9.3.1. faça cessar, no prazo de quinze dias contados da ciência desta deliberação, o pagamento da parcela ora impugnada, mediante a absorção da VPNI prevista no artigo 14 da Lei 12.716/2012, nos termos do parágrafo único desse mesmo dispositivo, considerando os acréscimos de proventos ocorridos em relação ao valor dos pontos atribuídos de forma fixa ao inativo; sob pena de responsabilidade solidária da autoridade administrativa omissa;
9.3.2. comunique ao interessado sobre a presente deliberação, alertando-o de que o efeito suspensivo proveniente da interposição de eventuais recursos junto a este Tribunal não o eximirá da devolução dos valores percebidos indevidamente após sua notificação, caso os recursos não sejam providos;
9.3.3. no prazo de trinta dias contados da ciência desta deliberação pelo DNOCS, comprove junto a este Tribunal a cientificação determinada no subitem 9.3.2, incluindo a data da efetiva notificação do interessado;
9.3.4. emita novo ato de concessão em favor do interessado, livre da irregularidade apontada, disponibilizando-o a este Tribunal, por meio do sistema e-Pessoal, nos termos e prazos definidos na Instrução Normativa-TCU 78/2018;
9.4. dar ciência deste Acórdão ao Departamento Nacional de Obras Contra as Secas, informando que o teor integral de suas demais peças (Relatório e Voto) poderá ser obtido no endereço eletrônico www.tcu.gov.br/acordaos.

APOSENTADORIA, de ANTONIO PEREIRA SOBRINHO do quadro de pessoal do órgão/entidade Departamento Nacional de Obras Contra as Secas, enviados ao TCU pela unidade de controle interno CONTROLADORIA-GERAL DA UNIÃO para fins de análise e julgamento.

Segunda Câmara

Departamento Nacional de Obras Contra as Secas.

3. Interessados/Responsáveis:
3.1. Interessado: Antonio Pereira Sobrinho (XXX.260.473-XX).

13.1. Ministros presentes: Bruno Dantas (Presidente), Augusto Nardes, Aroldo Cedraz e Antonio Anastasia (Relator).
13.2. Ministros-Substitutos presentes: Marcos Bemquerer Costa e André Luís de Carvalho.

ANTONIO ANASTASIA

Trata-se de ato de aposentadoria em favor de Antonio Pereira Sobrinho, no cargo de Agente de Atividades Agropecuárias, emitido pelo Departamento Nacional de Obras Contra as Secas (DNOCS) , disponibilizado a este Tribunal para exame de legalidade e registro.
2.	Reproduzo a seguir, com ajustes de forma, o teor principal da instrução conclusiva lavrada no âmbito da Secretaria de Fiscalização de Integridade de Atos e Pagamentos de Pessoal                                     e de Benefícios Sociais (Sefip) , cuja proposta de encaminhamento foi endossada pela direção da unidade e pelo Ministério Público de Contas (peças 5 a 7) :
 (...) 
Exame das Constatações
Ato: 38002/2018 - Inicial - Interessado (a) : ANTONIO PEREIRA SOBRINHO - CPF: XXX.260.473-XX
Parecer do Controle Interno: considerar o ato Legal.
Constatações e análises: 
9.1.1. No tempo calculado para fins de anuênio foram computados períodos não contínuos. Militar (artigo 100 da Lei 8.112/1990) de 15/01/1969 a 30/11/1969 e Tempo no cargo em que se deu a aposentadoria de 13/04/1983 a 16/05/2018.
Justificativa do Gestor de Pessoal: Não há. Verificação efetuada no âmbito do TCU.
Análise do Controle Interno:  Não há. Verificação efetuada no âmbito do TCU.
Análise da Equipe Técnica: Legal
O interessado possui adicional de tempo de serviço em percentual compatível ao entendimento do TCU, vez que, embora tenha rompido o vínculo com a administração pública, restabeleceu vínculo federal com a posse no Departamento Nacional de Obras Contra as Secas em 13/4/1983; portanto, antes da vigência da Lei 8.112/1990, preenchendo todos os requisitos exigidos da jurisprudência da Corte de Contas para o recebimento de ATS na forma concedida pelo órgão.
9.1.2. Houve o registro de pelo menos uma rubrica com 'Denominação para análise pelo TCU = Decisão judicial (10289 - DECISAO JUDICIAL N TRAN JUG AP (Decisão judicial - Outros) - R$ 1.346,17) .
Justificativa do Gestor de Pessoal: Não há. Verificação efetuada no âmbito do TCU.
Análise do Controle Interno:  Não há. Verificação efetuada no âmbito do TCU.
Análise da Equipe Técnica: Ilegal
A rubrica judicial está sendo paga com base no Mandado de Segurança Coletivo 0800320-97.2014.4.05.8100, 10ª Vara Federal da Seção Judiciária Federal do Ceará, autor: Associação dos Servidores do Departamento Nacional de Obras Contra as Secas/Ceará-ASSECAS/CE. Referida decisão transitou em julgado em 10/03/2017.
Não obstante essa informação, tal decisão não impede que ela seja absorvida por majorações das gratificações de desempenho GDPGPE e GDACE, em data posterior à vigência da Lei 12.716/2012, ou seja, a partir de janeiro de 2013, por força da Lei 12.778/2012.
Nesse sentido é o entendimento exarado no Acórdão 451/2020-TCU-Primeira Câmara, de relatoria do Ministro Benjamin Zymler.
Registre-se que não há necessidade de comprovação de que o (a) interessado (a) era filiado (a) a Associação na época do trâmite da Ação que ampara o referido pagamento, e que autorizou a referida entidade a defender os seus interesses na aludida ação. Esse é o entendimento do Supremo Tribunal Federal, conforme decisões abaixo:
"Ementa: MANDADO DE SEGURANÇA COLETIVO - EXTINÇÃO DE CARTÓRIOS - FORMA - LEGITIMIDADE DA ASSOCIAÇÃO DOS NOTÁRIOS E REGISTRADORES DO BRASIL - ANOREG. Consoante dispõe o artigo 5º, inciso LXX, da Constituição Federal, as associações legalmente constituídas e em funcionamento há pelo menos um ano têm legitimidade, como substituto processual, para defender, na via do mandado de segurança coletivo, os interesses dos associados, não cabendo exigir autorização específica para agir. (RE 364.051/SP, relator: Ministro Marco Aurélio, Primeira Turma, julg. em 17/08/2004, Publ. em 08/10/2004) .
Ementa: EMENTA Agravo regimental no recurso extraordinário. Constitucional. Mandado de segurança coletivo. Associação. Legitimidade ativa. Autorização expressa dos associados. Relação nominal. Desnecessidade. Precedentes. 1. É pacífica a jurisprudência desta Corte de que as associações, quando impetram mandado de segurança coletivo em favor de seus filiados, atuam como substitutos processuais, não dependendo, para legitimar sua atuação em Juízo, de autorização expressa de seus associados, nem de que a relação nominal desses acompanhe a inicial do mandamus, consoante firmado no julgamento do MS nº 23.769/BA, Tribunal Pleno, Relatora a Ministra Ellen Gracie. 2. Agravo regimental não provido. (RE 501.953 AgR/DF, relator: Ministro Dias Toffoli, Primeira Turma, julg. em 20/03/2012, Publ. em 26/04/2012) ."
O quadro resumo de ocorrências e, quando for o caso, o detalhamento da norma legal e da jurisprudência para as inconsistências acima elencadas encontra-se no anexo II dessa instrução. 
[Análise da irregularidade, nos termos do Anexo II da instrução:
      A VPNI do art. 14 da Lei 12.716/2012 foi instituída originalmente pelo Decreto-Lei 2.438/1988, a título de 'complementação salarial', e reestabelecida pela Lei 11.314/2006, cujo art. 9º assim dispôs:
'Art. 9º O valor da complementação salarial de que trata o Decreto-Lei no 2.438, de 26 de maio de 1988, continuará sendo pago aos servidores do Departamento Nacional de Obras Contra as Secas - DNOCS, na forma de vantagem pessoal nominalmente identificada. (Vide Lei nº 12.716, de 2012) 
§ 1º A vantagem pessoal nominalmente identificada de que trata o caput deste artigo será calculada sobre o vencimento básico da classe e padrão em que o servidor esteja posicionado, nos percentuais de 100% (cem por cento) para os ocupantes de cargos de nível superior e de 70% (setenta por cento) para os de nível médio, e não servirá de base de cálculo para nenhuma outra vantagem ou gratificação.
§ 2º A vantagem pessoal nominalmente identificada referida no caput deste artigo não poderá ser paga cumulativamente com outra parcela de idêntica origem ou natureza decorrente de decisão judicial, facultada a opção de forma irretratável, no prazo de 60 (sessenta) dias a contar da vigência desta Lei.'
      De acordo com os dispositivos acima, verificam-se dois aspectos principais: essa vantagem deveria ser paga na forma de VPNI e seu valor seria estabelecido pela aplicação de um percentual sobre o vencimento básico em que o servidor estivesse posicionado em julho/2006, data de promulgação de lei.
      No Acórdão 423/2007-TCU-Primeira Câmara (relator: Ministro-Substituto Marcos Bemquerer) , tendo em vista a parcela reinstituída por tal lei, o Tribunal determinou ao Dnocs que convertesse a 'complementação salarial' do Decreto-Lei 2.438/1988 em VPNI, sujeita exclusivamente aos reajustes gerais do funcionalismo público. Outros acórdãos que vieram posteriormente seguiram na mesma linha, Acórdão 2139/2008-TCU-Primeira Câmara (relator: Ministro Marcos Vilaça) , Acórdão 4701/2012-TCU-Segunda Câmara (relator: Ministro Aroldo Cedraz) , Acórdão 7010/2012-TCU-Segunda Câmara (relator: Ministro Aroldo Cedraz) .
      Em setembro/2012, sobreveio a Lei 12.716, cujo artigo 14 assim estabeleceu:
'Art. 14. A Vantagem Pessoal Nominalmente Identificada - VPNI de que trata o art. 9º da Lei no 11.314, de 3 de julho de 2006, a partir de 1º de fevereiro de 2012, será devida nos percentuais de 100% (cem por cento) para os ocupantes de cargos de nível superior e de 70% (setenta por cento) para os ocupantes de cargos de nível intermediário, incidentes sobre o vencimento básico do respectivo padrão em que o servidor encontrava-se posicionado em 1º de fevereiro de 2012.
Parágrafo único. A VPNI de que trata o caput deste artigo não servirá de base de cálculo para nenhuma outra vantagem ou gratificação e será gradativamente absorvida por ocasião do desenvolvimento no cargo por progressão ou promoção ordinária ou extraordinária, da reorganização ou da reestruturação dos cargos ou das remunerações previstas na Lei nº 11.314, de 3 de julho de 2006, da concessão de reajuste ou vantagem de qualquer natureza e estará sujeita exclusivamente à atualização decorrente de revisão geral da remuneração dos servidores públicos federais.' [Grifei].
      Constata-se que a Lei 12.716/2012 basicamente manteve a forma de cálculo dessa parcela, mas determinando que a base de cálculo passasse a ser o vencimento básico de fevereiro/2012 (e não mais julho/2006, como prévia a Lei 11.314/2006) e fazendo constar explicitamente que tal vantagem estará sujeita exclusivamente à atualização decorrente de revisão geral de remuneração dos servidores federais e que ela será gradativamente absorvida no caso de promoções, progressões ou reestruturação de cargos.  (Grifei) ].
 (...) 
CONCLUSÃO
A abrangência e a profundidade das verificações levadas a efeito fundamentam convicção de que o ato 38002/2018 pode ser apreciado pela ilegalidade, em razão das irregularidades apontadas no item Exame das Constatações desta instrução, que representam afronta à legislação e à jurisprudência de referência
PROPOSTA DE ENCAMINHAMENTO
Ante o exposto, com fundamento no art. 71, inciso III, da Constituição Federal, no art. 1º, inciso V, e art. 39, incisos I e II, da Lei 8.443/1992, no art. 260 do Regimento Interno do Tribunal de Contas da União, propõe-se: 
Considerar ILEGAL e recusar registro  do ato de Aposentadoria de ANTONIO PEREIRA SOBRINHO do quadro de pessoal do órgão/entidade Departamento Nacional de Obras Contra as Secas, com base nos arts. 71, inciso III, da Constituição Federal, 1º, inciso V, e 39, inciso II, da Lei 8.443/1992 e 260, § 1º, do Regimento Interno.
Com fulcro no art. 262, caput, do Regimento Interno deste Tribunal, determinar ao órgão/entidade Departamento Nacional de Obras Contra as Secas que: 
dê ciência, no prazo de quinze dias, contados da notificação, do inteiro teor desta deliberação (a) o interessado (a) , alertando-o (a) de que o efeito suspensivo proveniente da interposição de eventuais recursos junto ao TCU não o (a) exime da devolução dos valores percebidos indevidamente, caso o recurso não seja provido.
emita novo ato, livre da irregularidade ora apontada, em substituição  ao ato de Aposentadoria de ANTONIO PEREIRA SOBRINHO, submetendo-o à nova apreciação por este Tribunal, na forma do artigo 260, caput, também do Regimento.
dispense a devolução dos valores indevidamente recebidos de boa-fé até a data da ciência do órgão/entidade Departamento Nacional de Obras Contra as Secas, do acórdão que vier a ser proferido, com base no Enunciado 106 da Súmula da Jurisprudência do TCU.
informe o teor do acórdão que vier a ser prolatado, encaminhando ao TCU, no prazo de trinta dias, comprovante da data de ciência pelo (a) interessado (a) , nos termos do art. 4º, § 3º, da Resolução TCU 170/2004.
no prazo de trinta dias, contados da ciência da decisão, envie a este Tribunal documentos comprobatórios de que o (a) interessado (a) cujo ato foi impugnado está ciente do julgamento deste Tribunal.
promova a exclusão, no prazo 15 (quinze) dias, contados a partir da ciência desta deliberação, sujeitando-se a autoridade administrativa omissa à responsabilidade solidária, da rubrica apontada em face de manifesta ilegalidade, uma vez que o seu pagamento não encontra respaldo na jurisprudência deste Tribunal.
***
3.	O Ministério Público de Contas, representado no feito pela Procuradora-Geral Cristina Machado da Costa e Silva, endossou a proposta de encaminhamento da unidade técnica, aduzindo uma determinação corretiva, nos seguintes termos (peça 7) :
	Esta representante do Ministério Público de Contas coloca-se de acordo com a proposição oferecida pela Secretaria de Fiscalização de Integridade de Atos e Pagamentos de Pessoal e de Benefícios - Sefip - em pareceres uniformes de peças n.ºs 5 e 6, pela ilegalidade e negativa de registro do ato inicial de aposentadoria de Antonio Pereira Sobrinho (CPF n.º XXX.260.473-XX)  - peça n.º 3, devido à permanência de parcela judicial relativa a vantagem pessoal nominalmente identificada (VPNI) nos proventos do interessado, adicionando determinação ao Departamento Nacional de Obras Contra as Secas - Dnocs - para que, no prazo máximo de 15 (quinze) dias, promova a absorção da VPNI prevista no artigo 14 da Lei n.º 12.716/2012, nos termos do parágrafo único desse mesmo dispositivo, considerando-se os aumentos ocorridos em relação ao valor dos pontos atribuídos de forma fixa aos servidores inativos, em conformidade com outras deliberações da Corte de Contas sobre a mesma matéria (Acórdãos n.ºs 2.795, 3.203, 3.207 e 3.259, todos de 2022 e exarados pela 1.ª Câmara, além dos Acórdãos n.ºs 2.894 e 3.134, ambos de 2022 e proferidos pela 2.ª Câmara, entre outros) . [Grifei].
É o Relatório.

não há

Procuradora-Geral Cristina Machado da Costa e Silva.

APOSENTADORIA. DNOCS. VPNI DA LEI 12.716/2012. AUMENTO DO VALOR ATRIBUÍDO AOS PONTOS DA GDPGPE E GDACE. DECISÃO JUDICIAL QUE IMPEDE A ABSORÇÃO DA VPNI EM RAZÃO DO AUMENTO DE REMUNERAÇÃO DECORRENTE DA VARIAÇÃO DE PONTUAÇÃO. SITUAÇÃO QUE NÃO SE APLICA AO INATIVO QUE RECEBE A GRATIFICAÇÃO EM VALOR FIXO, SEM RELAÇÃO COM A AFERIÇÃO DE DESEMPENHO. ILEGALIDADE DO ATO. NEGATIVA DE REGISTRO. DETERMINAÇÕES. CIÊNCIA.

APOSENTADORIA (APOS)

Secretaria de Fiscalização de Integridade de Atos e Pagamentos de Pessoal e de Benefícios Sociais (Sefip).

Trata-se de ato de aposentadoria em favor de Antonio Pereira Sobrinho, no cargo de Agente de Atividades Agropecuárias, emitido pelo Departamento Nacional de Obras Contra as Secas (DNOCS) , ora apreciado para fins de registro.
2.	Conforme visto no Relatório, o exame do ato identificou como irregular o pagamento da rubrica "Decisão judicial (10289 - DECISAO JUDICIAL N TRAN JUG AP (Decisão judicial - Outros) - R$ 1.346,17) ", decorrente de decisão proferida no Mandado de Segurança Coletivo 0800320-97.2014.4.05.8100, no âmbito da 10ª Vara Federal da Seção Judiciária Federal do Ceará, impetrado pela Associação dos Servidores do Departamento Nacional de Obras Contra as Secas/Ceará-ASSECAS/CE, cujo trânsito em julgado ocorreu em 10/03/2017.
3.	Referido provimento judicial teve por objetivo assegurar, aos substituídos na ação, a continuidade do pagamento da Vantagem Pessoal Nominalmente Identificada (VPNI) versada no art. 9º da Lei no 11.314/2006 e no art. 14 da Lei 12.716/2012 (peça 3, pág. 13 a 30) . A decisão, proferida em janeiro/2014, considerou que as "variações de pontuação das gratificações de desempenho GDPGPE e/ou GDACE, para mais ou para menos", não poderiam ser classificadas aumentos remuneratórios definitivos, capazes de ensejar absorção da mencionada VPNI, haja vista "não se tratarem de parcelas fixas incorporadas aos vencimentos dos servidores" e corresponderem a variações de pontuação "anteriores à Lei n° 12.716, de 21/09/2012" (peça 3, pág. 30) .
4.	Em suas análises, a unidade técnica pondera que a decisão judicial não impede que essa VPNI "seja absorvida por majorações das gratificações de desempenho GDPGPE e GDACE, em data posterior à vigência da Lei 12.716/2012, ou seja, a partir de janeiro de 2013, por força da Lei 12.778/2012" (conforme instrução coligida no Relatório) .
5.	Fundamenta essa dicção na jurisprudência desta Corte de Contas, citando, como exemplo, o Acórdão 451/2020-TCU-Primeira Câmara (relator: Ministro Benjamin Zymler) , cujo sumário resume seus fundamentos:
SUMÁRIO: APOSENTADORIA. DNOCS. VPNI DA LEI 12.716/2012. AUMENTO DO VALOR ATRIBUÍDO AOS PONTOS DA GDPGPE E GDACE. DECISÃO JUDICIAL QUE IMPEDE A ABSORÇÃO DA VPNI EM RAZÃO DO AUMENTO DE REMUNERAÇÃO DECORRENTE DA VARIAÇÃO DE PONTUAÇÃO. SITUAÇÃO QUE NÃO SE APLICA AO INATIVO QUE RECEBE A GRATIFICAÇÃO EM VALOR FIXO, SEM RELAÇÃO COM A AFERIÇÃO DE DESEMPENHO. ILEGALIDADE DO ATO. NEGATIVA DE REGISTRO. DETERMINAÇÕES.  (Grifei) .
6.	Em vista disso, propõe a ilegalidade e a negativa de registro do ato.
7.	O Parquet de Contas, representado no feito pela Procuradora-Geral Cristina Machado da Costa e Silva, endossou, na essência, a proposta da unidade técnica, acrescendo determinação ao DNOCS, em conformidade com a jurisprudência recente deste Tribunal, para que, no prazo de quinze dias contados da ciência desta deliberação: 
promova a absorção da VPNI prevista no artigo 14 da Lei n.º 12.716/2012, nos termos do parágrafo único desse mesmo dispositivo, considerando-se os aumentos ocorridos em relação ao valor dos pontos atribuídos de forma fixa aos servidores inativos, em conformidade com outras deliberações da Corte de Contas sobre a mesma matéria (Acórdãos n.ºs 2.795, 3.203, 3.207 e 3.259, todos de 2022 e exarados pela 1.ª Câmara, além dos Acórdãos n.ºs 2.894 e 3.134, ambos de 2022 e proferidos pela 2.ª Câmara, entre outros) . 
8.	Assentado esse breve histórico, anoto minha concordância com os pareceres, inclusive em relação à proposta complementar aduzida pela ilustre Procuradora-Geral, adotando como razões de decidir as análises e conclusões lançadas no Relatório, já resumidas na parte inicial deste Voto.
9.	De fato, os limites do provimento judicial não permitem propagar seus efeitos ad aeternum, para além das balizas lógicas e temporais postas na sentença: caráter variável das gratificações então analisadas (GDPGPE e/ou GDACE) e pontuações anteriores à Lei 12.716/2012.
10.	Como o exame ora procedido enfoca a legalidade dos proventos decorrentes de um ato de aposentadoria emitido em 17/05/2018 (peça 3) , após a referida decisão judicial, e que, para os inativos, a gratificação questionada (GDPGPE) é paga, em caráter geral, com valor fixo (cf art. 7°-A, § 4º, da Lei 11.357/2006) , tem-se que o suporte fático da sentença não subsiste na hipótese, conforme bem assinalado na fundamentação do antecedente Acórdão 451/2020-TCU-Primeira Câmara, em cuja esteira seguiram vários outros julgados, conforme demonstra o parecer do Ministério Público.
11.	Concluo, assim, pela negativa de registro ao ato sob exame, acolhendo, com ajustes de forma, as medidas acessórias propostas nos pareceres.
	Do exposto, VOTO por que seja aprovado o Acórdão que ora submeto a este Colegiado.    
TCU, Sala das Sessões, em 23 de agosto de 2022.
ANTONIO ANASTASIA 
Relator